臺灣高等法院民事判決　　　　　　　　　92年度上字第1190號
上　訴　人　辛○○
訴訟代理人　周靜儀律師
被　上訴人　庚○○○
　　　　　　丙○○
　　　　　　己○○
　　　　　　丁○○
　　　　　　戊○○
　　　　　　甲○○
　　　　　　乙○○
上　列七人
共　　　同
訴訟代理人　林永頌律師
　　　　　　黃韋齊律師
當事人間租佃爭議事件，上訴人對於中華民國92年9月9日臺灣士
林地方法院92年度訴字第856號第一審判決提起上訴，本院於94
年1月11日言詞辯論終結，判決如下：
    主      文
上訴駁回。
第二審訴訟費用由上訴人負擔。
    事實及理由
一、本件被上訴人主張：坐落台北市○○區○○段1小段143地號
    （民國69年重測前為臺北市內湖區○里○段葫蘆洲小段64地
    號）土地（下稱系爭土地）為被上訴人之被繼承人王金守及
    訴外人王呅、台北市所共有。上訴人與王金守及王呅就系爭
    土地訂立耕地三七五租約，其後並於台北市內湖區公所每6
    年展延登記租約乙次，59年8月間，王金守及王呅與台北市
    政府環境清潔處（下稱台北市清潔處，即現在台北市政府環
    境保護局之前身）就系爭土地簽訂合約書，提供填墊垃圾之
    用，上訴人並同意領取農作物補償費後交付系爭土地供台北
    市清潔處傾倒垃圾，此後於台北市清潔處傾倒垃圾期間即未
    再自任耕作，依耕地三七五減租條例第16條之規定，系爭耕
    地租約自該時起即屬無效，爰提起本訴，求為確認兩造間就
    系爭土地之耕地三七五租約法律關係不存在等語。
二、上訴人則以：地主王金守及王呅與台北市清潔處簽訂合約，
    將系爭土地供台北市清潔處充為垃圾場使用，並未告知上訴
    人，直至台北市清潔處於系爭土地外圍堆放垃圾，廢水流入
    農田致農作物無法存活，經上訴人詢問後，方知上開簽訂合
    約乙事，故上訴人係遭強制傾倒垃圾，從未同意或交付系爭
    土地，因農作物已死亡，上訴人不得已方領取農作物補償金
    ，並非同意放棄耕作權之補償金。本件係被上訴人悖離契約
    義務而將系爭土地出租台北市清潔處使用，並非上訴人出租
    或出借，不生承租人是否不自任耕作之問題，自無耕地三七
    五減租條例第16條所指租約無效之情形，否則有違該條例保
    護佃農之立法精神。縱認系爭租約因系爭土地於59年間供台
    北市清潔處使用已屬無效，然兩造間仍於86年續約，被上訴
    人並未異議，顯見兩造已另訂立新租約，且上訴人自台北市
    環境保護局停止傾倒垃圾後，即努力復耕迄今，故兩造間仍
    有耕地三七五租約存在，被上訴人否認上訴人耕作事實，亦
    有違誠信等語，資為抗辯。
三、原審為被上訴人勝訴之判決，上訴人不服，提起上訴，其於
    本院上訴聲明為：(一)原判決廢棄。(二)被上訴人在第一審之訴
    駁回。被上訴人則於本院答辯聲明：上訴駁回。
四、本件經依民事訴訟法第463條準用同法第270條之1第1項第3
    款規定，整理並協議簡化爭點及不爭執點後，兩造同意僅就
    言詞辯論時所陳述之事實及主張之法律關係為論斷。查被上
    訴人主張系爭土地係其被繼承人王金守與王呅及台北市所共
    有，上訴人與王金守及王呅於40年間就系爭土地訂立耕地三
    七五租約（租約字號為50字第12號），其後並於台北市內湖
    區公所每6年展延登記租約乙次；59年8月間，王金守及王呅
    與台北市清潔處就系爭土地簽訂合約書，提供系爭土地供填
    墊垃圾之用，並約定地上物部分，台北市清潔處應按照規定
    標準予以補償，上訴人已領取農作物補償費，其後系爭土地
    即由台北市清潔處堆置垃圾，迄至台北市政府環境保護局於
    79年返還系爭土地止，上訴人均未耕作等情，業據提出土地
    登記謄本、耕地租約變更登記記載表、合約書為證（見原審
    卷第33至36頁），並有上訴人提出之台北市政府環境保護局
    函暨所附合約書、土地登記謄本影本在卷可稽（見本院卷(一)
    第79至83頁），且為上訴人所不爭執，堪信被上訴人此部分
    事實之主張為真正。惟被上訴人主張因當時台北市清潔處同
    意補償地上農作物損失，上訴人乃同意領取農作物補償費後
    交付系爭土地供台北市清潔處傾倒垃圾，依耕地三七五減租
    條例第16條之規定，系爭耕地租約即屬無效，兩造間就系爭
    土地已無耕地三七五租約之法律關係存在等情，則為上訴人
    所否認，並以前開情詞置辯。則本件所應審究之重要爭點厥
    為：上訴人有無同意並交付系爭土地供台北市清潔處傾倒垃
    圾之用，而構成耕地三七五減租條例第16條第1項所定「不
    自任耕作」之情形，致原訂耕地三七五租約因而無效？茲詳
    述如下：
  (一)查提供系爭土地充作傾倒垃圾之用，雖係由系爭土地之出租
    人即地主王金守、王呅與台北市清潔處簽訂合約書，而非承
    租人即上訴人所簽訂，惟當時系爭土地既有耕地三七五租約
    存在，則系爭土地占有使用之權限即屬承租人，亦即系爭土
    地提供台北市清潔處傾倒垃圾使用前係在上訴人占有耕作中
    ，若非上訴人同意，並將系爭土地交付台北市清潔處使用，
    縱原地主與台北市清潔處簽訂合約，台北市清潔處仍無法自
    原地主處取得系爭土地之占有而用以傾倒垃圾。參酌上訴人
    於原審自承：「在堆積垃圾之前是我在耕作，因為地主同意
    了，我就讓政府在土地上堆垃圾，政府有給新台幣四、五千
    元的農作物補償。土地上堆垃圾我並沒有提出抗議，開始堆
    垃圾的時候我有向地主表示反對，但是因為地主已經同意政
    府堆垃圾了，所以我就把土地交給政府去用」等語（見原審
    卷第98頁）；於另案王呅請求確認與上訴人間就系爭土地耕
    地三七五租約關係不存在事件第一審中亦陳述：有收到台北
    市清潔處之補償金，且有同意將系爭土地交給台北市清潔處
    堆放垃圾，在系爭土地倒垃圾後即未耕作等語，此有上訴人
    不爭執為真正之筆錄影本可稽（見本院卷(一)第156、72頁）
    ，可見上訴人已知地主王金守、王呅與台北市清潔處簽訂合
    約之情，並確實領取補償費，交付土地予台北市清潔處使用
    。則系爭土地係供傾倒垃圾之用，已無法再從事農耕，乃不
    爭之事實，上訴人就此亦未有所爭執，顯見上訴人已默示同
    意交付系爭土地供台北市清潔處傾倒垃圾使用，以為領取農
    作物補償金之對價甚明。上訴人雖於本院審理時翻異前詞，
    辯稱該合約簽訂時，王呅及王金守並未告知，直至台北市清
    潔處強制傾倒垃圾致農作物死亡，經詢問後始知內情，因農
    作物已死亡，其無力抗拒，不得已始領取農作物補償金云云
    ，惟此為被上訴人所否認，觀諸上開合約書係由台北市清潔
    處與地主簽訂，顯見當時台北市清潔處係合法取得土地之使
    用權，而該合約書之性質屬私法上契約，一方當事人雖為政
    府機關，然於私法領域內與一般民眾係立於平等地位，上訴
    人原可對其所主張妨害其占有使用權之合約書不予承認或提
    起民事訴訟請求司法上救濟，惟上訴人不但領受四、五千元
    農作物補償金，且於堆放垃圾期間內均未為反對，更與常情
    相違。是上訴人否認同意或交付系爭土地供台北市清潔處傾
    倒垃圾之用，洵非可採。
  (二)按承租人應自任耕作，並不得將耕地全部或一部轉租他人；
    承租人違反前項規定時，原訂租約無效，得由出租人收回自
    行耕種或另行出租，耕地三七五減租條例第16條第1項、第2
    項分別定有明文。而所謂不自任耕作，不限於轉租，尚包括
    借與他人使用，及承租人將承租耕地供其他非耕作之用，不
    論係承租人將耕地改作其他用途或任由他人使用，或任其荒
    蕪，均屬之，最高法院56年台上字第1520號、63年台上字第
    599號、70年台上字第4637號判例意旨足資參照。又所謂「
    原訂租約無效」，係指承租人違反「不自任耕作」或轉租之
    限制時，原訂租約無待於另為終止表示，當然向後失其效力
    ，租賃關係因而歸於消滅者而言，最高法院80年台再字第15
    號判例意旨亦足資參照。本件上訴人既已同意並交付系爭土
    地予台北市清潔處供傾倒垃圾使用，有如前述，且王金守與
    台北市清潔處簽訂合約之使用期限長達6年，亦為其所明知
    ，則系爭土地至少在6年內係處於無法耕作之狀態，當為上
    訴人所預見，於此前提下，上訴人仍同意並交付系爭土地供
    台北市清潔處傾倒垃圾使用，顯係將系爭土地供非耕作之用
    。揆諸前揭說明，上訴人即屬不自任耕作，系爭土地之三七
    五租約自斯時起即失其效力而不復存在。上訴人辯稱系爭土
    地非承租人出租或出借，不生承租人是否不自任耕作之問題
    ，本件無耕地三七五減租條例第16條所指租約無效之情形云
    云，自非可取。至於上訴人主張被上訴人將系爭土地出借台
    北市清潔處堆置垃圾，致系爭土地無法耕作，已悖於出租人
    應提供合於使用、收益之租賃物供上訴人使用之義務，復主
    張上訴人不自任耕作，租約無效，有違耕地三七五減租條例
    保護佃農之立法精神云云，然本件係上訴人同意收取補償費
    交付系爭土地供台北市清潔處堆置垃圾使用，要無上訴人主
    張違反耕地三七五減租條例之立法精神之情，上訴人所辯委
    無可取。
  (三)上訴人辯稱系爭租約每6年期滿均辦理續約手續，並經台北
    市內湖區公所登記在案，86年最後一次續約，被上訴人亦未
    異議，故兩造間至少已另訂新租約，且上訴人自台北市環境
    保護局停止傾倒垃圾後，即努力復耕迄今，兩造間之耕地三
    七五租約仍然存在等語，被上訴人否認與上訴人間有續約之
    情，並提出其向台北市內湖區公所異議函為證。按出租人或
    承租人不會同申請耕地租約登記，經一方陳明理由，得由出
    租人或承租人單獨申請，此觀依耕地三七五減租條例第6條
    第2項授權所制訂之台北市耕地租約登記辦法第3條第1項第5
    款規定甚明。而耕地三七五減租條例第6條第1項有關耕地租
    約應經登記之規定，係政府機關基於管理租約行政作業之需
    要，及為保護佃農而謀其舉證上方便而設，自無藉由政府機
    關所為各種租約登記或逕為登記之行政作業，以達確定、變
    更或形成人民私權關係之效力，亦即非謂凡經登記之租約即
    必然有效，仍應依相關規定判斷租約之效力。承前所述，本
    件耕地租約既已因上訴人自系爭土地傾倒垃圾後未自任耕作
    而無效，即與臺灣省耕地租約登記辦法第7條規定承租人「
    並有繼續耕作之事實者」，始得為租約續訂登記，及台北市
    耕地租約登記辦法第9條規定「有左列情形之一者，應為租
    約註銷登記：一承租人違反本條例第16條規定，不自任耕作
    或將耕地之全部或一部轉租他人者。」不符。此外，上訴人
    於66年間曾向台北市政府陳情，被上訴人已於66年8月8日發
    函明確表示承租人已於59年間喪失耕作權利，有該函在卷可
    稽（見本院卷(一)第180至183頁），雖台北市內湖區公所於66
    年9月2日以北市內民字第10563號函稱：「本件耕地垃圾場
    使用前未經與佃農協議，亦未提出耕作權放棄書，依三七五
    減租條例第17條規定不得終止，將來填好後能否復耕如發生
    爭議時，請依規定聲請調解」等語（見本院卷(二)第7頁），
    惟被上訴人再於66年9月15日、同年11月8日先後發函予台北
    市內湖區公所表示承租人已喪失耕作權利等語（見本院卷(一)
    第184至189頁）；而上訴人亦未就其與被上訴人已有另訂耕
    地三七五租約合意乙節舉證以實其說，自難認上訴人所陳兩
    造間已更新租約或另訂租約之主張為真正。是以台北市內湖
    區公所未查明上訴人已無自任耕作之事實，無視於被上訴人
    之異議函，徒以系爭土地充作垃圾場使用前未經與佃農協議
    ，亦未提出佃農之耕作權放棄書為由，即為之續訂租約登記
    ，尚有未洽。從而本件兩造間之耕地租約既因上訴人未自任
    耕作而當然失效，自不因嗣後台北市內湖區公所未查明事實
    ，僅憑上訴人單方申請而為之續訂租約登記，並經台北市政
    府地政處核定，即使系爭土地業已失效之耕地三七五租約回
    復其效力。
  (四)上訴人又辯稱自79年台北市環境保護局停止傾倒垃圾後，即
    努力復耕，迄今仍繼續耕作，兩造間仍有耕地三七五租約存
    在，而系爭土地地形、地貌、地質變更，均係可歸責於被上
    訴人出借系爭土地之行為，被上訴人否認其於系爭土地耕作
    之事實，有違誠信原則等語，雖據提出錄影光碟（見本院卷
    (二)第138頁）、台灣士林地方法院92年度訴更一字第7號事件
    93年7月14日勘驗筆錄、錄影光碟轉換之照片（見本院卷(三)
    第12至33頁）為證。惟兩造間租約既於59年8月間已因上訴
    人不自任耕作而無效，縱使上訴人嗣後再有種植農作物之行
    為，亦無法使無效之租約回復效力。遑論系爭土地現況為「
    現場為內湖垃圾山，均為駁崁及植草地，坡度超過70至90度
    ，已不宜做農業使用」、「依現況勘查，早期供堆置垃圾廢
    棄物，隆高出原來附近海平面高度，非原始山坡雜木林，外
    部植生雜草木覆蓋垃圾物並使地形地貌變更，所填墊之物非
    農業經營環境改善農業土地所必需之良質土，無關農業行為
    ，不符合農業用地作農業使用規定」、「經現場實地勘查未
    實際供農作、森林、養殖、畜牧等農業行為，不符合農業用
    地作農業使用」等情，有台北市中山地政事務所89年11月23
    日之土地複丈成果圖（見本院卷(二)第44頁）、系爭土地照片
    、台北市內湖區公所93年4月16日北市湖建字第09330589700
    號函（見本院卷(二)第106至110頁）在卷可考，且上訴人於台
    北市政府租佃爭議委員會調解、調處時自承系爭土地經傾倒
    垃圾後已無法耕作等語（見原審卷第9至17頁）。是以上訴
    人主張自台北市環境保護局停止傾倒垃圾後，即努力復耕，
    迄今仍繼續耕作之事實，已非無疑。縱然上訴人主張耕作屬
    實，惟系爭土地既不符合農業用地作農業使用之規定，已失
    效之耕地三七五租約仍屬無由回復，難謂兩造間尚有耕地三
    七五租約存在。則上訴人主張被上訴人否認上訴人於系爭土
    地耕作之事實，有違誠信原則云云，亦非可取。
五、綜上所述，被上訴人請求確認與上訴人間就坐落台北市○○
    區○○段1小段143地號土地之耕地三七五租約法律關係不存
    在，洵屬有據，應予准許。原審為上訴人敗訴判決，經核並
    無不合。上訴意旨指摘原判決不當，求予廢棄改判，為無理
    由，應予駁回。
六、本件事證已臻明確，兩造其餘攻擊、防禦方法經審酌後，認
    與判決結果不生影響，無逐一論述之必要，附予敘明。
七、據上論結，本件上訴為無理由，依民事訴訟法第449條第1項
    、第78條，判決如主文。
中　　華　　民　　國　　94　　年　　1　 　月　　25  　日
　　　　　　　　　民事第十一庭審判長法　官　阮富枝
                                    法　官　黃豐澤
                                    法　官　林麗玲
正本係照原本作成。
不得上訴。
中　　華　　民　　國　　94　　年　　1 　　月　　27　　日
                                    書記官　鄭淑昀
